臺灣高等法院臺南分院刑事判決　　　　 96年度上易字第214號
上　訴　人
即　被　告　甲　　○
　　　　　　乙○○○
上一上訴人
選任辯護人　王朝揚　　律師
上列上訴人因傷害案件，不服臺灣嘉義地方法院95年度易字第59
2號中華民國96年2月13日第一審判決（起訴案號：臺灣嘉義地方
法院檢察署95年度偵字第3190號），提起上訴，本院判決如下：
    主  文
上訴駁回。
    事  實
一、甲○及乙○○○為夫妻，2人在嘉義縣民雄鄉雙福村12鄰雙
    福82之22號住處與丙○○所有出租他人使用之同村82之23號
    房屋毗鄰。緣丙○○向嘉義縣政府陳情甲○、乙○○○利用
    住處旁防火巷增建房屋乙事，為甲○與乙○○○知悉，因而
    心生不滿，遂於民國95年3月23日以協商為由，邀約丙○○
    至其等住處；丙○○應允後，即邀楊憲文搭載其前往該住處
    前。同日13時15分許，丙○○依約由楊憲文搭載至甲○、乙
    ○○○住處前，因無人應門，丙○○、楊憲文遂在該處附近
    （同村82之19號）由蔡麗雪經營之麵攤內等待。甲○、乙○
    ○○藉此次邀約，糾同真實姓名年籍不詳之男子數人（無證
    據證明為少年或兒童，下簡稱不詳男子等），共同基於傷害
    人身體之犯意聯絡，於同日13時25分許一同至該麵攤，由乙
    ○○○辨明丙○○所在，並向該不詳男子等喝令「就是她，
    打死她」等語，指使該不詳男子等持麵攤內之椅子、電風扇
    等物毆打丙○○，數分鐘後該不詳男子等本欲罷手，乙○○
    ○仍喝令「不要停」而繼續毆打，嗣經楊憲文勸阻始罷手，
    丙○○因此致受有頭皮鈍挫傷、腦震盪、雙前臂瘀腫、左手
    背撕裂傷等傷害。
二、案經丙○○訴由嘉義縣警察局民雄分局報請臺灣嘉義地方法
    院檢察署檢察官偵查起訴。
    理  由
一、訊據被告甲○、乙○○○均矢口否認犯行，併被告乙○○○
    之辯護意旨俱辯稱：伊等 2人當日係前往告訴人丙○○位於
    嘉義市○○街177 號之住處，欲協商告訴人積欠被告乙○○
    ○債務問題，尋人未果返回伊等住處時，才聽街坊鄰居提及
    告訴人遭毆打乙事，伊等當時並未在場云云。
二、經查：
 (一) 告訴人於上揭時地遭不詳男子等毆打之情，業據在場證人即
    麵攤老闆娘蔡麗雪、被告之鄰居劉秀麗證述屬實，告訴人因
    此受有上開傷勢，亦有受傷之照片11幀，及財團法人嘉義基
    督教醫院出具之診斷證明書 1紙存卷可查。又告訴人指訴與
    被告2人因告訴人檢舉被告2人房屋違建而心生不滿等情，有
    嘉義縣政府95年3月24日府城使字第0950048988 號函（見95
    年度交查字第439號卷﹝下稱交查卷﹞第57頁）可稽，所指
    被告2人有前揭傷害動機，尚屬可信。而告訴人於95年3月23
    日當日上午10、11時許，因與被告乙○○○之電話聯繫，前
    往被告2人住處商談違建問題、於13時8分許被告乙○○○之
    友人賴瓊如復以電話詢問告訴人是否在被告 2人住處等情，
    各有中華電信股份有限公司用戶受信通信紀錄報表、遠傳授
    信通聯紀錄報表各 1紙附於偵查卷可查（見交查卷第56頁、
    95年度偵字第3190號卷第20頁），告訴人指稱其與被告2 人
    相約而前往渠等住處，因無人應門而留在附近麵攤等語，堪
    可認定。
 (二) 告訴人前揭傷勢，係因上揭時地被告甲○、乙○○○在場並
    喝令不詳男子毆打所致之事實，業據告訴人於迭次偵審中指
    證明確，且核與在場證人楊憲文於偵查及原審審理時結證情
    節大致相符。且經證人楊憲文於原審審理中當庭指認被告 2
    人當時在場以及被告乙○○○為喝令不詳男子下手之人無誤
    （見交查卷第63頁及第77頁；原審卷第132頁及第135頁）。
    茲查證人楊憲文與被告 2人素不相識，偶然搭載告訴人前至
    案發地點，無預期地在場目睹全部案發過程，偵查中即遭傳
    喚作證，頗感困擾，自認業已指證明確，抗拒法院因被告2
    人請求詰問之傳喚，致遭裁科罰鍰始到庭作證，其不欲捲入
    告訴人與被告2人間糾紛之無奈態度，至為灼然，立場應屬
    公允。細繹其前後證詞一致，除上開指述被告乙○○○出言
    指示打人而不利於被告乙○○○外，關於被告甲○，則均證
    陳其並未出聲乙節（見交查卷第63頁；原審卷第132頁），
    形式上顯有利於被告甲○，並非含糊籠統地對被告2人概為
    不利之證述，足見證人楊憲文還原案發當時之情境，本其清
    晰確信之認識、知覺與記憶而為無礙之表達，證詞並無瑕疵
    。又觀證人楊憲文遭被告乙○○○詰問指責與之素無冤仇，
    質其何以為不利之指述時，立即反駁道：伊不過據實陳述，
    未袒護任何一方，本不欲涉入此件糾紛而出庭作證，係因遭
    裁科罰鍰使然等語（見原審卷第142頁）；臨退庭前復謂：
    伊已詳陳當天之情形，說10次也是這樣等語（見原審卷第
    143頁）。法院藉由直接審理觀察證人楊憲文作證陳述之心
    態、神情與表達等過程，其不得已而被動應傳喚證述所見所
    聞本案事實，予人強烈而鮮明之印象，不唯無刻意附和告訴
    人而為其指訴積極佐證之情形，亦顯無構陷被告2人之動機
    與作為，洵可排除其證詞虛偽之可能，憑信性極高，厥值採
    納。
 (三) 被告2人雖以當時在嘉義市區而非在現場云云置辯。然查：
    被告2人固於同日13時5分許至告訴人位於嘉義市○○街177
    號住處大樓，有該大樓公寓監視錄影之翻拍照片附卷可稽，
    然依該大樓管理員蔡慶豐於警詢及原審審理中均證稱：與甲
    ○、乙○○○一同到場之女子（按即賴瓊如）打電話給告訴
    人，揚言「妳在那裡等，有膽不要跑」，並旋即離開等語（
    見原審卷第19頁及第43頁），足認告訴人於電話中已告知賴
    瓊如其所在地點，被告等人於電話聯絡後即出發前往該處。
    而依一般交通情形，嘉義市○○街至嘉義縣民雄鄉雙福村僅
    約車程10餘分鐘，被告等人於13時8分許打完電話之後，由
    嘉義市○○街往嘉義縣民雄鄉雙福村行駛，足有餘裕得在13
    時25分前到達麵攤，被告2人以其等13時5分許在嘉義市區為
    由，辯稱不可能在13時25分許到達麵攤云云，要無足信，被
    告乙○○○辯護人於準備程序中聲請至事發現場勘驗測試「
    事發地點至嘉義基督教醫院」及「告訴人住處至事發地點」
    所需花費之時間等，核無必要。
 (四) 訊據告訴人陳稱不識下手行兇之不詳男子等，參酌告訴人與
    證人楊憲文俱指證被告等於案發現場指明告訴人其人後命該
    不詳男子等加以毆打，顯然上開下手毆打之不詳男子等與告
    訴人，彼此全然不識，倘非先經辨認，實無法確定加害之對
    象，堪信告訴人指證被告乙○○○辨識後指揮該不詳男子等
    加以圍毆，核與情理相符，可徵被告乙○○○及被告甲○於
    案發當時確實均有在現場。被告二人雖舉證人即麵攤老闆娘
    蔡麗雪及麵攤旁美髮店商家劉秀麗為證，欲證明當時其等並
    未在場。然(1)依證人蔡麗雪於警詢、偵查及原審審理中所述
    ，該證人並未注意被告是否在場（見警卷第21頁；交查卷第
    64頁；原審卷第92頁），無從依其證言認定被告二人是否在
    場。(2)證人劉秀麗固始終證稱被告二人當時並不在場，因告
    訴人遭毆打完畢後，始見被告甲○開車返家云云（見警卷第
    24 頁；原審卷第80頁至第81頁），然此與告訴人及證人楊
    憲文上開可信之供述相左，且揆諸下手行兇之不詳男子等人
    ，殆無未經指認即得辨識告訴人加以毆打之可能，加以被告
    二人久居案發社區，證人劉秀麗係被告二人多年之鄰居，據
    其證述明確，綜據全案相關事證相互勾稽，認證人劉秀麗之
    證述，不能排除或礙於情面或顧慮往後往來之壓力等因素而
    予迴護之可能，相較之下，證明力尚嫌薄弱，難予遽信，應
    認與事實不符，不足為被告二人有利之認定，被告乙○○○
    於本院審理中請求傳訊陳文謀核無必要。
 (五) 按於實施犯罪行為之際，當場有所指揮，且就其犯罪實施之
    方法，以及實施之順序，有所計劃，以促成犯罪之實現者，
    則其擔任計劃行為之人，與加工於犯罪之實施初無異致，即
    應認為共同正犯，而不能以教唆犯論。又共同正犯，係共同
    實施犯罪行為之人，在共同意思範圍內，各自分擔犯罪行為
    之一部，相互利用他人之行為，以達其犯罪之目的，其成立
    不以全體均參與實施犯罪構成要件之行為為要件。如以自己
    共同犯罪之意思，參與犯罪構成要件以外之行為，或以自己
    共同犯罪之意思，事前同謀，而由其中一部分人實行犯罪之
    行為者，亦均應認為共同正犯，使之對於全部行為所發生之
    結果，負其責任（最高法院45年臺上字第473號判例、92年
    度臺上字第2824號判決參照）。查被告二人於案發當日自嘉
    義市○○街告訴人住處大樓離去未久，隨即糾集不詳男子等
    人偕同返家毆打告訴人，被告乙○○○雖未下手施暴，然其
    辨認告訴人後，以「就是她，打死她」等語喝令該不詳男子
    等加以毆打，復指示勿停手，顯係以自己犯罪之意思，於案
    發當時在現場就毆打暴行加以指揮。而被告甲○、乙○○○
    均乃與告訴人間糾紛之當事人，非事不關己，其夫婦二人稍
    早即邀約告訴人磋商，旋即發生糾集不詳男子等人返家圍毆
    告訴人情事，場景異地流轉連貫而時間緊接，被告甲○始終
    在場與聞參和，偕同被告乙○○○指揮行兇，揆此事證，應
    認被告甲○乃以自己共同犯罪之意思，於上開時空環境下同
    謀，而由被告乙○○○及該不詳男子等分任指揮及下手毆打
    等行為之遂行，自應對於全部行為所發生之結果共負責任。
    公訴意旨請求再度傳喚證人楊憲文且另傳喚李昭增到庭，由
    證人楊憲文指認李昭增是否於案發當時在現場，進而推求賴
    瓊如及被告二人是否在現場乙節，茲因本件事證已臻明確，
    其請求核無必要，爰不予調查，被告二人犯行均堪認定，應
    予依法論科。
三、核被告甲○、乙○○○所為，均係犯刑法第277條第1項之傷
    害罪。被告2人行為後，刑法業經修正施行，第28條關於「
    共同正犯」之規定，由「二人以上共同『實施』犯罪行為者
    」，修正為「實行」，但被告二人與其他不詳男子同基於傷
    害犯意之聯絡，由該等不詳男子「實行」傷害犯行，而共犯
    傷害罪，修正前、後均屬共同正犯，對於被告二人而言並無
    「有利或不利」之影響，應依現行刑法第28條規定論以共同
    正犯。又前述刑法修正後，第33條第5款關於罰金最低額之
    規定，自「銀元1元以上」，提高為「新臺幣1,000元以上，
    以百元計算之」，經比較新舊法結果，以修正前之規定較有
    利於被告二人，應適用修正前之規定。另刑法第41條第1項
    前段關於易科罰金之折算標準，由修正前之「以銀元1元以
    上3元以下折算1日（依罰金罰鍰提高標準條例廢止前第2條
    規定，就其原定數額提高為100倍折算1日，即銀元100元、
    200元、300元折算1日，換算成新臺幣即300元、600元、900
    元折算1日）」，提高為「以新臺幣1,000元、2,000元、
    3,000元折算1日」，經比較新舊法之結果，以修正前之規定
    較有利於被告甲○，應適用修正前刑法第41條第1項之規定
    ，諭知被告甲○徒刑易科罰金之折算標準。
四、原審法院因認被告等犯行事證明確，適用刑法第2條第1項前
    段、第28條、修正前刑法第277條第1項、第41 條第1項前段
    ，刑法施行法第1條之1第1項、第2項前段，罰金罰鍰提高標
    準條例第2條（修正前），現行法規所定貨幣單位折算新臺
    幣條例第2條之規定，併審酌被告二人因一己私怨，竟邀同
    數名年輕力壯不詳男子，在光天化日、眾目睽睽之下持電扇
    、椅子等物毆打告訴人，顯恃強凌弱、目無法紀；又被告乙
    ○○○於不詳男子等停手毆打告訴人時，尚出言要求渠等不
    要停手，繼續毆打告訴人，實乏憐憫之心，犯行較被告甲○
    尤重；兼衡被告2人犯後均矢口否認犯行，且以不在場為辯
    詞，拒絕對告訴人為任何賠償，顯無悔意，且態度不佳等一
    切情狀，分別量處甲○有期徒刑陸月、乙○○○處有期徒刑
    柒月。被告甲○部分，應適用前述修正前刑法第41條第1項
    之規定，諭知被告甲○徒刑易科罰金之折算標準。另就下列
    五，其中(一)被訴恐嚇罪部分認無事證證明有此事實，然因公
    訴人認此部分行為與前揭經認定有罪之部分為單一事實，爰
    不另為無罪之諭知。(二)關於公訴意旨以當時下手之人當中一
    名男子於毆打告訴人後，尚基於強制之犯意，要求告訴人跪
    下等語，認被告2人另涉犯刑法第304條之強制罪嫌部分。原
    審以顯不能排除此乃該名男子毆打後自行所起之犯意，查無
    事證足認被告2人與該名男子同謀上開強制犯行，公訴人認
    被告2人涉有此等罪嫌，尚有誤會。惟此部分與起訴部分無
    不可分之關係，即非起訴效力所及，自毋庸就該部分諭知無
    罪之判決，或不另為無罪之諭知。原審判決認事用法並無不
    當、量刑亦甚妥適，被告等仍執前詞否認犯行，指摘原判決
    不當提起上訴，核無理由，應予駁回。
五、公訴意旨另以：被告2人至蔡麗雪經營之麵攤後，先基於恐
    嚇之犯意聯絡，由被告乙○○○稱「就是那一個，打死她」
    等語；嗣下手之人復要求告訴人跪下，並揚言將告訴人捉去
    活埋等語之方式，致告訴人心生畏懼，致生危害於告訴人之
    安全，因認被告2人前揭行為涉犯刑法第304條、第305條之
    罪。然查：
 (一) 本件被告乙○○○係以出言「就是那一個，打死她」之方式
    ，指示不認得告訴人之不詳男子等動手毆打告訴人，關於此
    等是否屬威嚇性言詞暨是否造成告訴人心理畏怖之情事，應
    認業據起訴。惟衡諸一般社會常情，被告前揭指示性之言語
    ，雖提及「打死她」等語，乃屬喝令動手所使用之詞彙，尚
    難認定被告乙○○○對該不詳男子等之前揭言詞，有恐嚇告
    訴人生命安全之故意，是縱此語確致告訴人心生畏懼，然尚
    難對被告以恐嚇危害安全罪相繩。至檢察官所指下手之人其
    中1名男子揚言將告訴人抓去活埋云云，關於被告2人是否出
    言命將告訴人拖去活埋之語，除告訴人於警詢時單一之指訴
    外，告訴人迨審理時就此指證甚而轉為不甚確定之態度（見
    原審卷第120頁），此外別無其他事證補強，證明力已嫌不
    足，復經調查證人楊憲文亦證稱並無此印象等語（見原審卷
    第142頁），本院復查無其他事證證明有此事實，自無以認
    定被告2人犯有刑法第305條之恐嚇罪，此部分原應為無罪之
    諭知，然公訴人認此部分行為與前揭經認定有罪之部分為單
    一事實，爰不另為無罪之諭知。
 (二) 關於公訴意旨以當時下手之人當中1名男子於毆打告訴人後
    ，尚基於強制之犯意，要求告訴人跪下等語，認被告2人另
    涉犯刑法第304條之強制罪嫌云云。
  (1)按法院雖基於發現真實之必要，對於未經起訴之犯罪事實一
    併加以調查，倘認與本案為單一案件，固係審判不可分法則
    （刑事訴訟法第267條參照）之適用使然，但調查後若認為
    不能證明被告有該項犯罪事實或非單一案件，既與起訴部分
    無不可分之關係，即非起訴效力所及，則於判決理由內說明
    其調查之結果即可，因無訴之存在而不能併予裁判，自毋庸
    就該部分諭知無罪之判決，或不另為無罪之諭知，否則即難
    謂無未受請求之事項而予以判決之當然違背法令（最高法院
    89年度臺上字第2682號、92年度臺上字第3276、6474號等判
    決參照）。
  (2)本件下手之不詳男子等當中1人要求告訴人跪下乙節，雖據
    告訴人與證人楊憲文指證一致，而堪信為真實，然依告訴人
    、證人楊憲文所述，均未指證該名男子係受被告2人之指揮
    或唆使，或基於與被告如何之犯意聯絡，依當時現場之衝突
    情境，顯不能排除此乃該名男子毆打後自行所起之犯意，本
    院又查無事證足認被告2人與該名男子同謀上開強制犯行，
    公訴人認被告2人涉有此等罪嫌，尚有誤會，併此敘明。
據上論結，應依刑事訴訟法第368條，判決如主文。
本案經檢察官羅清溪到庭執行職務。
中　　華　　民　　國　　96　　年　　7 　　月　　10　　日
                  刑事第三庭    審判長法　官  宋明蒼
                                      法　官  蘇清水
                                      法　官  蔡勝雄
以上正本證明與原本無異。
不得上訴。
                                      書記官  翁心欣
中　　華　　民　　國　　96　　年　　7　　月　　 10　　日
附錄本案論罪科刑法條全文：
刑法第277條第1項：
傷害人之身體或健康者，處3年以下有期徒刑、拘役或1千元以下
罰金。
